臺灣高雄地方法院民事判決　　　　　　　　　　　　　九十三年度訴字第六二九號
　　原　　　告　乙○○
　　訴訟代理人　黃宏綱律師
　　　　　　　　呂富田律師
　　被　　　告　私立紐約外語短期補習班
　　法定代理人　甲○○
　　訴訟代理人　康進益律師
　　　　　　　　王國論律師
右當事人間返還借款事件，本院於民國九十三年十一月二十六日言詞辯論終結，判決
如下：
    主    文
被告應給付原告新台幣貳佰貳拾萬捌仟捌佰壹拾伍元，及自民國九十三年六月二十
六日起至清償日止，按年息百分之五計算之利息。
訴訟費用由被告負擔十分之七，餘由原告負擔。
原告其餘之訴駁回。
本判決於原告以新台幣柒拾伍萬元供擔保後得假執行，但被告如於假執行程序實施前
以新台幣貳佰貳拾萬捌仟捌佰壹拾伍元為原告預供擔保後，得免為假執行。
原告其餘假執行之聲請駁回。
    事實及理由
壹、程序部分
    按訴狀送達後，原告不得將訴變更或追加他訴，但擴張或減縮應受判決事項之聲
    明者，不在此限，民事訴訟法第二百五十五條第一項第三款定有明文。本件原告
    起訴時係請求被告應給付新台幣（下同）三百八十五萬二千七百六十二元，及自
    起訴狀繕本送達翌日即民國九十三年三月二十五日起，按年息百分之五計算之法
    定遲延利息；嗣於訴狀送達被告後之本院九十三年十一月二十六日言詞辯論期日
    ，將上開本金請求額度減縮為三百十六萬四千三百七十二元，利息請求部分減縮
    為自九十三年六月二十六日起算，係屬減縮應受判決事項之聲明，參照前開說明
    ，應予准許，合先敘明。
貳、實體部分
一、原告起訴主張：伊與合夥人甲○○約定各出資二分之一即二百二十五萬元，共同
    經營合夥之目的事業即被告「私立紐約外語補習班」（下稱系爭補習班）。而被
    告於附表所示時間，陸續向伊借款，金額合計為四百四十五萬二千七百六十二元
    ，詎屆期被告僅於九十三年三月、四月及十二月間返還合計六十萬元，尚積欠三
    百八十五萬二千七百六十二元未清償，屢經催討，均置之不理。嗣甲○○復未經
    伊同意，於九十三年二月一日，以三百萬元之代價，擅自將系爭補習班讓售予訴
    外人呂沁唐，並將部分讓渡款六十八萬八千三百九十元匯予伊收受。依此計算，
    被告尚欠借款三百十六萬四千三百七十二元未償，爰依消費借貸之法律關係，請
    求被告給付上開欠款等語。並聲明：(一)被告應給付原告新台幣三百十六萬四千三
    百七十二元，及自民國九十三年六月二十六日起至清償日止，按週年利率百分之
    五計算之利息；(二)訴訟費用由被告負擔；(三)願供擔保請准宣告假執行。
二、被告則以：原告與甲○○間乃隱名合夥，並非合夥；又系爭補習班已於九十三年
    二月一日讓售訴外人呂沁唐，故系爭合夥已不存在，原告對之提起本件訴訟，自
    有違誤；而系爭款項固為被告向原告個人所借款項，然兩造約定該款項需全數用
    於裝潢，並以補習班之營業收入優先攤還，而事後補習班既因虧損而轉讓他人，
    故無營業收入，即無庸返還；且原告為合夥人，應就補習班之虧損額負擔二分之
    一，爰主張抵銷等語，資為抗辯。並聲明：(一)駁回原告之訴；(二)訴訟費用由原告
    負擔；(三)如受不利判決，願供擔保請准免為假執行。
三、不爭執事項：
  (一)系爭補習班係八十八年八月間由甲○○開設，八十八年十月份原告方出資加入合
    夥，甲○○、原告各出資二百二十五萬元。
  (二)八十八年十月份原告加入合夥時，兩造並無簽立書面合夥契約，直至九十年十二
    月四日始行補簽。
  (三)兩造合夥之目的係為經營系爭外語補習班。
  (四)系爭補習班已於九十三年二月一日，以三百萬元之代價讓售予訴外人呂沁唐。
  (五)兩造間就該合夥並未進行清算。
  (六)被告曾於九十一年十二月間，向原告借貸四百四十五萬二千七百六十二萬元，並
    已於合夥存續期間清償六十萬元；至九十三年二月一日合夥轉讓他人時，被告尚
    積欠三百八十五萬二千七百六十二元未清償。
  (七)上開欠款迄本院九十三年十一月二十六日辯論終結時，原告已受償六十八萬八千
    三百九十元。
四、本件之爭點：
  (一)兩造間係合夥關係，抑或係隱名合夥？
  (二)系爭合夥是否業已解散？又原告以該業經解散之合夥為被告，而提起本件訴訟，
    是否合法？
  (三)解散後之合夥財產，其數額為何？又該合夥財產應如何清償或分配？
  (四)原告得請求被告給付之數額為何？（被告之抵銷主張是否有理？）
五、兩造間係屬合夥關係，抑或屬隱名合夥？
    原告主張兩造間係合夥關係，然為被告所否認，辯稱：係屬隱名合夥云云，惟依
    原告所提出之兩造間合夥契約書所載：「乙○○與甲○○合夥經營紐約外語補習
    班，股份各為二分之一，乙○○為董事長，甲○○為負責人，並負責補習班各項
    總監之工作；甲○○於每學期初、末負責向乙○○報告學校各項營運方針、進度
    、收支狀況之年度計劃及檢討之校務會議；乙○○為提攜後進，鼓勵參與各項研
    究進修，甲○○宜於校務會議、檢討會中提出心得報告」等情（本院卷第九頁）
    觀之，足見原告與甲○○係約由甲○○執行合夥事務，原告則得監督、檢查，且
    原告出資之財產亦未約定移為甲○○所有，而屬合夥事業之公同共有；又隱名合
    夥，其營業主體為出名營業人，隱名合夥之事務專由出名營業人執行之，且隱名
    合夥人之財產移歸於出名營業人所有（參見民法第七百條以下規定），顯與前開
    兩造約定之契約態樣不符。是堪認兩造間之約定為合夥契約，原告此部分之主張
    堪予採信。
六、合夥是否業已解散？又原告以該業經解散之合夥為被告，提起本件訴訟，是否合
    法？
  (一)原告雖主張：系爭補習班係合夥人甲○○未經原告同意，擅自轉讓他人，故合夥
    並未解散云云，惟為被告否認。按合夥因合夥之目的事業已不能完成而解散，民
    法第六百九十二條第三款定有明文。而系爭補習班確已於九十三年二月一日轉讓
    予呂沁唐乙節，為原告所不爭執，又兩造合夥之目的，即為經營系爭外語補習班
    ，復據兩造一致陳稱在卷（本院卷第二三二號），是系爭補習班既經讓予他人，
    顯無法繼續經營，則兩造合夥之目的事業即已不能完成，依上開規定，應認系爭
    合夥已因目的事業不能完成而解散，是原告此部分主張，尚無可採。至甲○○有
    無擅自賠售系爭補習班，致原告受損，僅係原告得另訴請求認定該項爭議或賠償
    損害，與本件之判斷尚屬無涉，附此敘明。
  (二)又被告抗辯：原告提起本件訴訟，係以業經解散之合夥為被告，於法不符云云，
    惟查本件系爭合夥解散後，並未經過清算，為兩造所不爭執（本院卷二三二頁）
    ，而按合夥解散後，尚須經清算程序，其清算由合夥人全體或由其所選任之清算
    人為之（民法第六百九十四條以下規定參照）；且合夥非解散後清算完結，其合
    夥之關係不能消滅（最高法院十八年上字第二五三六號判例意旨參照）。準此，
    兩造間之合夥，固因目的事業不能完成而解散，惟在合夥未經清算完結前，合夥
    關係並不消滅，是系爭合夥於清算目的內，應視同存續，以了結清算程序中之權
    利、義務。從而，本件原告以解散之合夥為被告，於法尚無不符，被告此部分辯
    解，即無可採。
七、系爭合夥解散後，合夥財產有無剩餘？應如何清償或分配？
  (一)查系爭補習班轉讓所得為三百萬元，為兩造所不爭執；又依被告提出之紐約外語
    售出收支出帳明細表（本院卷八五頁）所記載，尚有房東退還押金二筆共二十八
    萬元（即明細表第五項新光押金七萬元、第二十八項中正押金二十一萬元），應
    歸入合夥財產，故系爭合夥解散後剩餘之財產，即為三百二十八萬元。
  (二)而按合夥財產，應先清償合夥之債務，民法第六百九十七條第一項前段定有明文
    。是系爭合夥之債務數額究竟為何，自應先予認定。茲本院審酌如下：
  1.被告向原告借款部分：查原告主張迨至合夥解散時止，系爭欠款共計三百八十五
    萬二千七百六十二元，均係被告合夥組織向原告個人之借款乙節，已據他合夥人
    甲○○於本院陳明在卷（本院卷第一七六頁），且為被告所不爭執（本院卷第二
    三一頁），堪認上開借款應屬合夥債務無訛。至被告另陳稱：系爭借款兩造有約
    定由補習班營業收入優先攤還，今補習班已轉售而無營業收入，伊即無庸返還云
    云，惟為原告否認，被告復無法舉出具體事證以資證明，自無從認其此部分所陳
    為真。況且，即便兩造有該約定存在，乃系爭補習班既經出售予他人，則被告對
    原告所負借款債務自應依法列計為合夥債務予以清算，斷無當然免除之理，是被
    告所辯本節，顯無可取。
  2.又被告主張系爭合夥尚有其他債務，並舉上開收支出帳明細表暨各該支出憑證（
    本院卷八五至一七二頁）為證，原告雖予否認，並陳稱：當中許多債務均為虛報
    ，如第三七項律師費乃合夥人甲○○個人之支出，並非合夥之債務等語。而經本
    院審酌該紙明細表上所列支出項目，並核對其所檢附憑證之結果，其中第三項過
    年紅包（三萬四千元），僅有被告自行書立之單據、第二四項還葉先生借款（三
    十萬元）無從證明係合夥人甲○○個人抑或係補習班之借款、第二七項仲介費（
    二萬元），被告所檢附之收據上並無人簽認（本院卷一七一頁），難認可採；又
    第二五項會計師費（十七萬元）、第三十項汽車保險費（一萬一千二百十四元）
    、第三一項星堡保全服務費（九百十元）、第三二項中國郵報社報費（七千零五
    十六元）、第三三項台灣郵便ＤＭ（二千二百十五元）、第三四項健保滯納金（
    四千八百六十一元）、第三六項勝義行（五千五百二十五元）、第三七項律師費
    （四萬元），皆無任何憑證，均應予剔除；再第六項勞保費（八萬五千一百十二
    元），依被告所檢附單據實際數額僅為五萬五千八百八十三元，應予刪減之；除
    上開部分外，餘支出項目、金額經核尚屬實在。從而，被告主張系爭合夥之其他
    債務額，總計應為一百二十七萬八千三百五十二元（計算式：371,752+345,00
    0+55,883+99,772+12,725+ 2,273 +15,312 +7,973 +3,840 +9,360+3,600+3,350
    +7,480 +6,370 +57,664+ 18,510+3,500 +8,400 +3,900+1,620+231,218+8,000+
    850=1,278,352）；逾此數額之債務即屬無據。
  3.綜上，系爭合夥之債務總計為五百十三萬一千一百十四元（3,832,762+1,278,35
    2=5,131,114）。
  (三)再按合夥財產不足清償合夥之債務時，各合夥人對於不足之額，連帶負其責任，
    民法第六百八十一條定有明文。查本件合夥財產為三百二十八萬元，顯不足以清
    償前述合夥債務五百十三萬一千一百十四元，該不足額為一百八十五萬一千一百
    一十四元（5,131,114 -3,280,000=1,851,114），而原告為合夥人之一，依其與
    另合夥人甲○○間之約定，就上開不足部分各應分擔二分之一，故參照上開說明
    ，原告應分擔之數額為九十二萬五千五百五十七元。
  (四)末按兩人互負債務，而其給付種類相同，並均屆清償期者，各得以其債務，與他
    方之債務，互為抵銷，民法第三百三十四條定有明文。查本件原告應分擔合夥債
    務之數額為九十二萬五千五百五十七元，被告自得主張以該原告應分擔數額與原
    告請求之欠款互為抵銷，且其於本訴中已為抵銷之意思表示，是原告之借款請求
    權，於上開抵銷數額內歸於消滅；又原告迄本院言詞辯論終結日止，復已受償六
    十八萬八千三百九十元乙節，亦為原告自承在卷，此部分應再予扣除，據上，原
    告得請求被告給付之金額為二百二十三萬八千八百十五元（3,852,762-925,557-
    688,390= 2,238,815）。
八、綜上所述，被告既尚積欠前開數額之借款未清償，從而，原告依據消費借貸之法
    律關係，請求被告給付二百二十三萬八千八百十五元，及自九十三年六月二十六
    日起至清償日止，按年息百分之五計算之利息，洵屬正當，應予准許。逾此範圍
    之請求，為無理由，自應駁回。
九、兩造均陳明願供擔保，聲請准為假執行或免為假執行之宣告，經核原告勝訴部分
    ，合於法律之規定，爰酌定相當之擔保金額宣告之，至原告敗訴部分，其假執行
    之聲請已失所依附，應併予駁回。
十、本件事證已臻明確，兩造其餘攻擊防禦方法核與判決結果均無影響，自無庸逐一
    論述，附此敘明。
十一、結論：原告之訴，為一部有理由，一部無理由，依民事訴訟法第七十九條、第三
    百九十條第二項、第三百九十二條第二項，判決如主文。
中　　　華　　　民　　　國　　九十三　　年　　 十二 　　月　　　十　　　日
                              臺灣高雄地方法院民事第一庭
                                          審判長法      官　甯　馨
                                                法      官　劉傑民
                                                法      官　林韋岑
正本係照原本作成。
如不服本判決，應於送達後廿日內，向本院提出上訴狀並表明上訴理由，如於本判決
宣示後送達前提起上訴者，應於判決送達後十日內補提上訴理由書（須附繕本）。
中　　　華　　　民　　　國　　九十三　　年　　 十二 　　月　　　十　　　日
　　　                                        　法院書記官　黃俊凱
